【裁判字號】    99,台上,6875
【裁判日期】    991104
【裁判案由】    偽造有價證券
【裁判全文】
最高法院刑事判決            九十九年度台上字第六八七五號
上  訴  人  甲○○
            乙○○
上列上訴人等因偽造有價證券案件，不服台灣高等法院高雄分院
中華民國九十八年四月二十九日第二審判決（九十七年度上訴字
第一０００號，起訴案號：台灣高雄地方法院檢察署九十四年度
偵字第二四八五號、九十五年度偵字第九三三一號〈原判決漏載
〉），提起上訴，本院判決如下：
    主  文
上訴駁回。
    理  由
按刑事訴訟法第三百七十七條規定：上訴於第三審法院，非以判
決違背法令為理由，不得為之。是提起第三審上訴，應以原判決
違背法令為理由，係屬法定要件。如果上訴理由書狀並未依據卷
內訴訟資料，具體指摘原判決不適用何種法則或如何適用不當，
或所指摘原判決違法情事，顯與法律規定得為第三審上訴理由之
違法情形，不相適合時，均應認其上訴為違背法律上之程式，予
以駁回。本件原審經審理結果，認為上訴人甲○○、乙○○有原
判決事實欄所載偽造有價證券並持以行使（下稱偽造有價證券）
、偽造私文書並持以行使（下稱行使偽造私文書）及使公務員登
載不實事項於公文書、詐欺未遂等犯行，均為明確，因而維持第
一審於為刑法新舊比較後，依修正前刑法連續犯以一罪論及牽連
犯從一重論上訴人等以共同連續偽造有價證券罪刑之判決（甲○
○處有期徒刑五年；乙○○累犯，處有期徒刑五年六月。並各為
相關沒收之宣告），駁回上訴人等在第二審之上訴。經敘明：告
訴人丙○○於偵查中及第一審均證稱：伊與夫陳金福（已於民國
九十年十月九日死亡）皆未曾跟會，不認識甲○○、王水木，未
欠其等款項，並無簽發原判決附表（下稱附表）一所示本票三張
（依附表一編號順序，以下分稱本票(一)、本票(二)、本票(三)，合稱
系爭本票）之可能，附表二所載切結書、清償協議書、民事委任
書上印文亦非伊所蓋用，俱屬偽造之文書等語。參以：(1)本票(一)
、本票(二)及上開切結書上之「陳金福」署名，因本票(一)原本已遺
失，無法送請鑑定，經第一審依職權調閱陳金福分別於高新醫院
辦理丙○○住院、高雄縣路竹鄉農會開戶、鳳山郵局更換印鑑時
之親筆署名相比較，顯然於外觀上之字型、運筆習性、力道、書
寫習慣、特徵俱不相同，可見本票(一)、本票(二)及該切結書上之「
陳金福」署名，並非陳金福所親簽，另本票(三)上之「丙○○」署
名，經內政部警政署刑事警察局鑑定結果，認與丙○○親筆署名
之字跡不相符，且該切結書、本票(三)、民事委任書上之「丙○○
」署名，經法務部調查局鑑定結果，認字跡均有書寫緩慢不自然
現象，可見均非丙○○所書各情，分別有本票(一)影本、本票(二)、
本票(三)、切結書、民事委任書扣案，及有內政部警政署刑事警察
局九十六年十月二十四日刑鑑字第0960137403號鑑定書、法務部
調查局九十五年三月二十日調科貳字第09500084330 號鑑定書在
卷可稽，丙○○前開指訴堪認真實，而甲○○提出行使之系爭本
票及上揭切結書、民事委任書則皆屬上訴人等所偽造。(2)本票(三)
上陳建州、陳建廷、陳俊銘印文係屬真正，有上揭內政部警政署
刑事警察局刑鑑字第0960137403號鑑定書在卷足稽。另本票(二)、
本票(三)、切結書、清償協議書、民事委任書上丙○○印文，與第
一審依職權調取之第一審民事準備書狀、起訴狀、送達證書等其
上丙○○印文，經比對結果，外觀均相吻合，足認各該丙○○印
文均屬真正。然本票(二)、本票(三)、切結書、清償協議書、民事委
任書等均屬偽造，已如前述，顯見丙○○印章係遭盜用甚明。原
審為求慎重，復依上訴人等及其等選任辯護人之聲請，將偽造之
本票(二)、本票(三)、切結書、債務清償協議書、民事委任書，連同
九十三年四月二十六日民事答辯狀、九十三年五月十三日民事準
備書狀等文件，送請財團法人中華工商研究院（下稱中華工商研
究院）鑑定上開文件上丙○○印文是否均屬同一，及上開丙○○
印文之油墨同一性如何，而經該院中山院以九十八年三月十日（
98）中北柏字第03020 號函附鑑定研究報告書，其鑑定結論載以
：「一、印文同一性：以影像重疊鑑定分析後，共計七件『丙○
○』印文，其中框體與『蘇』字為重疊吻合之情形。二、印文油
墨同一性：以顯微螢光光譜系統分析後，(一)組別一：九十三年七
月二十日債務清償協議書、九十三年七月二十日民事委任書與九
十三年五月十三日民事準備書狀之螢光圖譜具有近似特徵。(二)組
別二：八十八年一月九日票號659409本票（即本票(二)）、八十八
年一月九日切結書、九十三年七月二十日票號554068本票（即本
票(三)）、九十三年四月二十六日民事答辯狀之螢光圖譜具有近似
特徵。(三)上述組別一、組別二之螢光圖譜特徵，具有顯著差異性
。」等語（見原審卷二第三六頁及外放鑑定研究報告書），依上
開鑑定結論，送鑑文件上之「丙○○」印文，其中框體與「蘇」
字為重疊吻合之情形，足證上述七份文件，其「丙○○」之印文
為同一，與原審上開認定之結果相同；又組別二之九十三年四月
二十六日民事答辯狀上「丙○○」印文油墨之同一性，與本票(二)
、本票(三)及切結書上之「丙○○」印文油墨，具有近似之特徵，
足徵丙○○指稱乙○○係在持其交付「丙○○」之印章，以告訴
人家中之印泥（或乙○○自行帶去之印泥），沾上油墨後，蓋在
九十三年四月二十六日民事答辯狀之同時（或先後），再盜蓋在
本票(二)、本票(三)及八十八年一月九日切結書上等情，尚非無據；
另依組別一之九十三年五月十三日民事準備書狀上「丙○○」印
文油墨之同一性，與九十三年七月二十日債務清償協議書及九十
三年七月二十日民事委任書上「丙○○」印文油墨，具有近似之
特徵，亦足認丙○○指述乙○○係在持告訴人交付「丙○○」之
印章，以乙○○自行帶去之印泥（或丙○○家中之印泥），沾上
油墨後，蓋在九十三年五月十三日民事準備書狀之同時（或先後
），再盜蓋在九十三年七月二十日債務清償協議書及九十三年七
月二十日民事委任書上一節，亦堪採信各等情。俱綜合卷內資料
，本於推理作用，剖析論證明確。對於甲○○所辯：其因與王水
木間有借貸關係，本票(一)為王水木所轉讓，另本票(二)、切結書係
伊於八十八年三、四月間就本票(一)與陳金福、丙○○和解後，其
二人所簽發，本票(三)、清償協議書、民事委任書則係九十三年七
月二十日晚間，就本票(二)達成和解後，丙○○所書立交付云云，
及王水木（所犯偽證罪，業經第一審法院以九十七年度審訴字第
三五九三號判決判處有期徒刑十月，緩刑三年，並應向國庫支付
新台幣十萬元確定）證稱：陳金福因欠伊會款而交伊本票(一)，伊
再交付丙○○以清償借款云云，乙○○辯稱伊與本件案情無關，
並否認曾代丙○○繕寫書狀、盜蓋丙○○等之印章各語，認均無
可採，並逐一說明論駁（見原判決理由貳、二之(二)至(五)）。其推
理論斷衡諸經驗及論理等證據法則皆無違背，不容指為違法。從
形式上觀察，原判決關於偽造有價證券、行使偽造私文書部分尚
無足以影響判決結果之違背法令情形存在。上訴意旨略稱：(1)原
判決有理由矛盾、理由不備之違法：告訴人丙○○對於系爭本
票、切結書、清償協議書、民事委任書上印文，究係上訴人等偽
刻印章或盜用印章所為，前後指訴不一，並不能確定上訴人等有
盜蓋印章之事實，復與原審囑託中華工商研究院鑑定結果所呈印
文油墨螢光圖譜有顯著差異性之情形不符，足認其指訴不實。原
判決仍予採取，並以推測擬制方法為判斷基礎。王水木所證述
本票(一)係陳金福在高雄縣湖內鄉「東方技術學院」附近東方路與
環球路之十字路口陸橋交伊，以清償前欠會款，該地點符合現況
；第一審向警方函詢時，誤載為「高苑技術學院」，函覆結果自
然不同，原審不察，竟資為判斷之依據。(2)系爭本票及切結書等
其上計有丙○○等不同人名、數目之十個印文，倘係在丙○○轉
身拿飲料之際，於倉促間完成盜蓋而不被發現，豈為一般人之能
力所及；原判決認定為乙○○所盜蓋，有悖經驗及論理法則。而
原判決既認定乙○○於九十三年四月二十六日、同年五月十三日
盜蓋印章，卻未說明何以民事委任書及清償協議書上，卻載有丙
○○於九十三年六月四日才提出之台灣高雄地方法院簡易庭九十
三年度雄簡字第二六八八號及九十三年七月七日甲○○聲請執行
才出現之同法院九十三年度執字第三五０九０號之案號；況九十
三年七月二十日同一日之本票(三)、清償協議書、民事委任書之印
文油墨螢光圖譜並非同一，乃因本票(三)係丙○○先蓋章及簽名完
畢才拿來，而與清償協議書、委任書之製作時間地點不同，足以
推翻丙○○所稱上訴人等盜蓋印文之假設；原判決認定上訴人等
犯罪，顯然自相矛盾。且本票(二)、本票(三)之取得與王水木無關，
原判決以王水木與陳金福間之資金流向，執為認定上訴人等犯罪
之依據，不符證據法則。(3)原判決有理由不備之違法：丙○○
於偵查中供述上開民事委任書上簽名為其親簽筆跡，此與庭訊筆
錄上之簽名，同有「緩慢不自然、慣性不一」之情形，且依該委
任書所載內容，丙○○承認本票及相關債權均為真實，顯然上訴
人等並無偽造有價證券之犯行，原審未併審酌及送鑑定。丙○
○於偵查中供述其於八十五年間即認識乙○○云云，故八十八年
間丙○○夫妻與甲○○協議延緩五年清償，並簽立切結書和本票
(二)時，丙○○即電請乙○○至其住處協助和解事宜，而非如丙○
○所稱於發生租地問題時才認識乙○○。原判決不採該有利於上
訴人等之事證，並未說明不採之理由。本件本票及切結書、債
務清償協議書、民事委任書等所有印文業經鑑定為真正，切結書
已載明簽發本票(一)、本票(二)之緣由，其所載五年之清償期，並與
陳金福因繼承土地免稅問題，於五年內不能處分買賣之規定相符
，而原判決未加斟酌等語。惟查：(一)、丙○○雖於九十四年四月
二十一日在偵查中供述：「（提示九十三年七月二十日民事委任
書，問：上面的名字是否你簽的及印章？）名字是我簽的，但印
章不是我蓋的。」等語，嗣於第一審交互詰問時，就該部分供述
，則證稱：「當時我的律師跟我說，這很像我的筆跡，要我趕快
回答，我一時緊張才會脫口而出，但是開完庭，我就跟我的律師
說我回答錯了，其實我回答完，仔細想就不是我簽的。」等語，
而釐清其在偵查中該部分供述之真實性；況上開書狀上之簽名並
非丙○○之簽名字跡，業據原判決論斷明確，其就丙○○上述於
偵查中之供述未採為有利上訴人等之認定，自無違誤。至於上揭
法務部調查局鑑定意見書記載送鑑資料上丙○○簽名字跡有慣性
不一等之情形，而難以比對，及中華工商研究院鑑定報告之鑑定
結論併載稱鑑定資料印文油墨螢光圖譜有顯著差異性，要僅為各
送鑑資料另呈之現象，尚無從即認係足以影響原判決論斷結果之
事證，原審就該部分縱未斟酌說明，仍與得為第三審上訴理由之
違法情形，不相適合。(二)、王水木係證稱陳金福在上址「東方技
術學院」附近東方路與環球路之十字路口僅供車輛通行之「陸橋
」將本票(一)交予伊，卷附高雄縣政府警察局湖內分局一甲派出所
九十七年三月三日檢覆第一審法院之勘查報告所附地圖、照片，
均似顯示確有該位於「東方技術學院」附近之「陸橋」（見第一
審卷二第二０八至二一０頁），原判決卻謂「該附近，即一般步
行能到之處均無陸橋、天橋設置」云云，難謂與卷內資料盡符；
但本件並無王水木所稱陳金福欠其會款而交伊本票(一)之情事，既
經原判決依憑其他卷證資料論證明確，是除去原判決該部分論述
之瑕疵，仍於判決本旨不生影響，即不得執為適法之第三審上訴
理由。(三)、原判決係認定上訴人等於九十三年四月至同年十月九
日前之某日，先在不詳地點，使不知情之某不詳姓名成年人製作
除丙○○、陳建州、陳建廷、陳俊銘印文外之上揭本票(三)、清償
協議書、民事委任書，再由乙○○藉替丙○○、陳建州、陳建廷
、陳俊銘於其等與甲上加油站有限公司間請求違約損害賠償事件
中繕狀，而取得該四人印章之機會，在丙○○住處，趁其不注意
之際，盜蓋於上開本票(三)、清償協議書、民事委任書上而完成偽
造等情，此與該清償協議書、民事委任書上分別載有九十三年六
月間丙○○起訴之台灣高雄地方法院簡易庭九十三年度雄簡字第
二六八八號及甲○○於九十三年七月間聲請強制執行之同法院九
十三度執字第三五０九０號之案號，時間上不相齟齬；至於原判
決上揭論斷乙○○盜用印章之事實，係依各該文書記載日期作為
文書標示而為論述，並非其上所載日期即為乙○○實際盜用印章
日期之謂，亦不能謂有上揭上訴意旨(2)所稱之違誤。經核上訴意
旨，係置原判決所為明白論斷於不顧，仍持已為原判決指駁之陳
詞，專憑己意再事爭辯，或任意指摘原判決違法，難認已符合首
揭法定之第三審上訴要件。本件關於偽造有價證券、行使偽造私
文書之上訴違背法律上之程式，應予駁回。又原判決認定上訴人
等另犯刑法第二百十四條之使公務員登載不實事項於公文書罪及
第三百三十九條第三項、第一項之詐欺未遂罪，與上揭偽造有價
證券、行使偽造私文書罪部分，有修正前刑法牽連犯之裁判上一
罪關係，然各該條之罪分別屬刑事訴訟法第三百七十六條第一、
四款所列之案件，既經第二審判決，不得上訴於第三審法院，其
對得上訴第三審之上揭關於偽造有價證券等罪部分之上訴既不合
法，應從程序上駁回，則對於各該輕罪部分，亦無從適用審判不
可分原則，為實體上審判，上訴人等併對之提起上訴，顯為法所
不許，應併予駁回。
據上論結，應依刑事訴訟法第三百九十五條前段，判決如主文。
中    華    民    國  九十九  年   十一   月    四    日
                      最高法院刑事第九庭
                          審判長法官  邵  燕  玲  
                                法官  李  伯  道  
                                法官  孫  增  同  
                                法官  施  俊  堯  
                                法官  李  嘉  興  
本件正本證明與原本無異
                                      書  記  官  
中    華    民    國  九十九  年   十一   月   十一   日
                                                      V

司法院資訊處製作；財團法人民間司法改革基金會備份。
